臺灣高等法院刑事判決　　　　　　　　94年度上訴字第1167號
上　訴　人　臺灣臺北地方法院檢察署檢察官
被　　　告　丙○○
被　　　告　甲○○
選任辯護人　吳宏山律師
上列上訴人因被告偽造文書等案件，不服臺灣臺北地方法院93年
度訴字第275號，中華民國94年2月25日第一審判決（起訴案號：
臺灣臺北地方法院檢察署91年度偵字第19525號），提起上訴，
本院判決如下：
    主  文
上訴駁回。
    理  由
一、公訴意旨略以：被告丙○○曾擔任台北市○○路○段一三號
    及一五號歌林百福園大廈管理委員會主任管理委員（以下簡
    稱管委會主委）。適民國七十九年間，百福園大廈右側因建
    商即被告甲○○興建大樓，造成歌林百福園大廈主體傾斜，
    前後地基龜裂、隆起、下陷、週邊設備毀損等，被告甲○○
    未與大廈住戶商議達成和解，致被告甲○○所建之大樓無法
    取得使用執照，詎被告丙○○竟違背住戶善良管理之委託，
    而與被告甲○○共同意圖不法利益，於八十一年七月間，未
    經百福園之住戶協商代表同意，逕與被告甲○○共同偽造住
    戶與建商之和解書，並盜刻其明知非歌林百福園大廈住戶之
    證人林雪痕之印章，及盜用證人湯夢龍之印章，而蓋於該和
    解書上，復冒註其二人為產權代表人，再由被告丙○○以歌
    林百福園大廈管理委員會名義出具不實證明書，證明林雪痕
    為大廈產權代表人，一併交與被告甲○○，於八十一年八月
    間持向台北市政府工務局建築管理處申請使用執照，使承辦
    公務員將不實事項，登載於其掌管之文書上，並核發所申請
    之使用執照，足以生損害於證人林雪痕、湯夢龍、其他住戶
    之權益及台北市政府工務局建築管理處對於建築管理業務之
    正確性，因認被告丙○○、甲○○二人共同涉犯刑法第二百
    十六條、第二百十條之行使偽造私文書罪嫌、第二百十六條
    、第二百十五條之行使業務登載不實文書罪嫌、第二百十四
    條之使公務員登載不實文書罪嫌及第三百四十二條第一項之
    背信罪嫌等語。
二、按犯罪事實應依證據認定之，無證據不得認定其犯罪事實。
    又不能證明被告犯罪者，應諭知無罪之判決，修正後刑事訴
    訟法第一百五十四條第二項、第三百零一條第一項分別定有
    明文。又所謂認定犯罪事實之證據，係指足以認定被告確有
    犯罪行為之積極證據而言，該項證據自須適合於被告犯罪事
    實認定，始得採為斷罪資料；又苟未能發現相當證據，或證
    據不足以證明，自不能以推測或擬制之方法，以為裁判基礎
    ；且在訴訟上用以證明事實之證據，須於通常一般之人均不
    致於有所懷疑，而得確信其為真實之程度者，始得據以為有
    罪之認定，倘其證明尚未達到此一程度，而有合理之懷疑性
    存在，致使無從為有罪之確信時，即應為無罪之判決。最高
    法院二十九年上字第三一０五號、四十年台上字第八六號、
    七十六年台上字第四九八六號判例意旨參照。
三、公訴人認被告丙○○、甲○○二人涉犯刑法第二百十六條、
    第二百十條之行使偽造私文書罪嫌、第二百十六條、第二百
    十五條之行使業務登載不實文書罪嫌、第二百十四條之使公
    務員登載不實文書罪嫌及第三百四十二條第一項之背信罪嫌
    ，謂係以被告丙○○、甲○○之自白、證人林雪痕、湯夢龍
    、鄭弘達之證詞及建物使用執照全卷等為證，並主張：系爭
    和解書上面之印文，未經授權或當事人親自用印，確實為偽
    造無誤，又被告丙○○承認於成立七人小組委託書上簽名，
    雖辯稱住戶因其任主委而推其擔任七人小組，惟簽立當時被
    告丙○○並非主委，嗣其任主委後，在八十年九月二十四日
    協調會會勘紀錄及八十一年二月三十日和解書上均有簽名，
    而開會均要主委即被告丙○○指示，且總幹事亦必須依主委
    之指示，被告丙○○辯稱不知情顯然不實；被告甲○○為使
    申請執照通過，而偽造和解書，縱使被告甲○○非親自冒名
    偽造，亦是授權他人，且很難於授權的時候不知道授權的範
    圍，何況被告甲○○提出之賠償證明，均由其開立支票，且
    有請款明細，被告甲○○既然可以取得和解書，其推說不知
    情顯然不可採信，另被告丙○○、甲○○二人有溝通管道，
    被告丙○○係透過黃劍與被告甲○○溝通，二人確有犯意聯
    絡等為論據。
四、訊據被告丙○○、甲○○均堅詞否認有何行使偽造私文書等
    犯行，被告丙○○辯稱：我沒有偽造印章，我不知情，我認
    為是黃劍所為，是我出國回來才知道，未簽過合約書，未參
    與和解過程，總幹事有時拿公文我會簽，和解書是我後來補
    簽的，內容我知道，無牽涉到傾斜的事，那是住戶才有權利
    ，因為建商已把水溝、排水管修好的，所以我才簽字的，管
    委會的圖章是黃劍在保管的，我有移交保管之證據…全部的
    事情都是交給黃劍處理。使用執照卷第六十二頁和解書前面
    劃掉的不是我簽的，後面的是我簽的，這是水溝部分，是我
    們事後簽的，把水溝修好，當時是總幹事拿給我們簽名的，
    他說要歸檔叫我簽名等語；被告甲○○辯稱：和解書是我工
    地主任鄭弘達和大樓管委會和解的，請使用執照時，已經完
    成和解，我是依據鄭弘達的回報，和解是鄭弘達與管委會處
    理的，是我授權鄭弘達簽的，沒有見過迪榮。有關八十一年
    二月十日協調會議紀錄，完全是鄭弘達代表我們公司與這些
    建戶、總幹事協調，而且這些東西我沒有看過等語。經查：
（一）觀諸原審向台北市政府工務局調閱八一使字第三七二號使
      用執照卷，其中有三份是被告甲○○與歌林百福園大廈書
      立之和解書，一份證明書，內容為：第五十七頁和解書
      載為：日期八十一年七月，歌林百福園產權代表人欄有湯
      夢龍、林雪痕及劉劍華之簽名各一枚及印文四枚（其中劉
      劍華有二枚）；第六十頁和解書記載日期為八十一年二
      月三十日，歌林百福園產權代表人欄有湯夢龍、林雪痕及
      劉劍華之簽名各一枚及印文五枚（其中湯夢龍及劉劍華各
      有二枚），並註記「茲證明湯夢龍、劉劍華兩員確實親自
      用印特此證明」，且蓋有歌林百福園大廈管理委員會方章
      印文一枚，上開二份和解書上均無被告丙○○之簽名及印
      文，然二份和解書內容字跡相同，並均記載：「有關７７
      建字第００１８號建照工程施工造成歌林百福園大廈主體
      傾斜，前面紅磚人行道鼓起、後面地基下陷及地下室滲水
      等損壞工程，業已照協調會內容整修完工，達成和解已無
      異議，特立此和解書一紙，以茲證明。」，第六十二頁
      和解書記載日期為八十一年二月三十日，百福園欄下方有
      被告丙○○之簽名及印文，並蓋有歌林百福園大廈管理委
      員會方章印文一枚，和解書內容之字跡異於上開二份和解
      書，內容記載：「…有關７７建字第００１８號建照工程
      施工造成鄰房百福園地面排水溝、自來水管、人行道紅磚
      地氈等損壞工程，業已照協調內容整修完工達成和解條件
      ，已無異議，特立和解書乙紙，以茲證明。」，已無「主
      體傾斜」之文字，並註記「呈閱後併原案存查。」，緊接
      該註記下方則有「代表」二字，及劉益豐之簽名及印文各
      一枚，最後欄位則在蓋有「管理員黃劍」之職章下方書立
      「呈」字，該卷內第五八頁之證明書，文字與第五十七
      頁、第六十頁和解書內容之字跡、筆法相同，證明書記載
      日期為八十一年七月二十三日，內容記載「茲證明歌林百
      福園大廈產權代表人林雪痕女士業已將座落百福園大廈之
      產權出售，並搬離歌林百福園大廈，無法取得其印章，特
      此證明」，出具證明書者是蓋「歌林百福園大廈管理委員
      會」方章印文及第七屆主任委員「林紹甲」印文等情，有
      台北市政府工務局八一使字第三七二號使用執照卷影本一
      份可稽（證物外放）。是告訴人指稱有該等文件，即屬有
      据。
（二）證人林雪痕證稱：都不是我簽名，也不是我的章等語（偵
      字第一九五二六號卷第三五頁），湯夢龍証稱：我沒有看
      過和解書…我沒有參與，和解書上章確是我（湯夢龍）的
      ，如何蓋的我不記得，主委應該知道，我印象是有關心有
      處理有修等語（偵字第一八七八號卷第二二頁背面至二三
      頁，偵字第一九五二五號卷第四七至四八頁，原審卷二第
      五九至六七頁）；證人湯毅証稱：我擔任主委期間沒有用
      過湯夢龍的章，也絕不可能去跟我媳婦拿我而兒子湯夢龍
      印章，我在代理是我負責，歌林百福園大廈傾斜的協調和
      解，我通通沒有參與等語（原審卷二第六八至七四頁）證
      人林紹甲証稱：第一份和解書五十八頁，日期最下面方章
      林紹甲，不是我的，我沒有這顆章等語（原審卷二第七五
      至七八頁）；證人劉劍華証稱：和解書上產權代表人欄之
      『劉劍華』簽名及印文，不是我的簽名，與我簽名的筆跡
      完全不一樣，委託書在五樓十三之一部分『劉劍華』之簽
      名，我記得沒有簽過這個東西等語（原審卷二第一三七至
      一三八頁）；證人劉益豐証稱：劉劍華沒有交付印章給我
      幫他處理相關事宜，與建商碰面開會的事，我完全沒有去
      ，以我的身份，怎麼可能跟他去開這個會呢？我又不是主
      委，沒有這個身分去參加有關大樓決議的會議，八八他四
      七二○號第六頁上之『劉劍華』簽名，不是劉劍華簽的，
      也不是我簽的等語（原審卷二第一三八背面至一四一頁，
      第一六二至一六四頁），是告訴人指稱上開和解書、證明
      書係屬偽造，似非無据。惟查：
      證人湯夢龍証稱：和解書內二枚相同印文，印章確係其
      所有且為存摺印鑑章，該枚印章由其妻保管，且於八十一
      年二月間至八十一年六月間猶有見到該枚印章，未曾遺失
      等語（偵字第一八七八號卷第二二至二三頁，偵字第一九
      五二五號卷第四七至四八頁，原審卷二第六一頁），則被
      告等如何盜用該印章？是檢察官所指，已屬可疑，何況，
      證人湯夢龍又証稱：七十九年十二月十七日下午二時三十
      分七七建字第○○一八號建照工程施工損壞鄰房會勘紀錄
      ，我父親湯毅有積極參與…異議人『湯夢龍』可有能是我
      父親簽的等語（原審卷二第六七頁），雖證人湯毅否認有
      參與歌林百福園大廈損壞的協調和解，惟如後所述，證人
      湯毅係歌林百福園大廈管理委員會第五屆主任委員，任期
      為七十九年七月一日至八十年六月三十日止，且證人劉益
      豐亦證稱「…我們經常有出席開會（七十九年十二月十七
      日下午二時三十分七七建字第○○一八號建照工程施工損
      壞鄰房會勘），是年紀比較大的，是年輕的湯夢龍住上址
      ，開會都是湯毅出席的，我印象中開什麼會都是他爸爸參
      加的…」等語（原審卷二第一六二至一六四頁），是証人
      湯毅稱未參與等語，即不可採，是上開和解書上「湯夢龍
      」印文，既係證人湯夢龍之存摺印章，而該枚印章於該段
      期間未曾發現遺失，而證人湯毅亦有積極參與歌林百福園
      大廈損壞的協調和解，是其二人指稱和解書上「湯夢龍」
      之簽名、印文係遭盜用或偽造等情，即屬有疑，不能遽信
      。
      證人劉劍華證稱「…兩份和解書上的印章是否我的，已
      忘記了，我現在很少在蓋印章，以前的印章也忘記了…有
      交付印章給劉益豐，但是否這兩顆我不記得等語（原審卷
      第一三七反面至一三八頁），證人劉益豐証稱：解書上有
      劉劍華之簽名及印文，是否幫劉劍華用印的，已記不起來
      ，有可能是我的會計代蓋的…這種事情不涉及重要財務，
      他或許有可能交印章給我，但我不記得等語（原審卷二第
      一三九頁），其等不能確定該印文之真偽，從而不能遽認
      是偽造。
      而證人林紹甲亦證稱「章我忘了，…我沒有這個章，是
      否管委會刻的我不知等語（偵字第一八七八號卷第八頁反
      面至九頁），据此，證人林紹甲似有授權歌林百福園大廈
      管委會刻用印章使用，不能遽認此部份係偽造。
（三）被告丙○○辯稱僅第六二頁之和解書係其簽署，其餘和解
      書均不是其簽署乙節，經查：觀諸上開使用執照原卷第五
      十七頁、第六十頁和解書字跡及內容相同，均有「大廈主
      體傾斜」之文字記載，然無被告丙○○之簽名、印文，第
      六十二頁和解書字跡與前揭二份和解書顯然不同，內容無
      「大廈主體傾斜」之文字記載，有被告丙○○之簽名、印
      文等情，有各該資料在卷可參，是被告丙○○辯稱僅第六
      十二頁之和解書係其簽署乙節，即有證據可佐，非不可採
      。
（四）被告丙○○辯稱未製作第五十八頁證明書，未製作其餘和
      解書乙節，按上開證明書之日期為八十一年七月二十三日
      ，其上印文為「歌林百福園大廈管理委員會」，及第七屆
      主任管理委員「林紹甲」等情，惟查：
      歌林百福園大廈管理委員會第五屆主任委員為湯毅，任
      期為七十九年七月一日至八十年六月三十日止，第六屆主
      任委員為丙○○、任期為八十年七月一日至八十一年六月
      三十日止，第七屆主任委員為林紹甲，任期為八十一年七
      月一日至八十二年六月三十日止，有被告丙○○於九十三
      年九月十日原審提出之歌林百福園大廈管理委員會第五、
      六屆公共設施交接清冊影本一份（原審卷一第一四三至一
      四七頁）及告訴人丁○○、乙○○提出之第六屆至第九屆
      委員名單影本四紙（偵字第一八七八號卷第十三頁至第十
      六頁）可稽。而該管委員會採委員制以七人組成，任期一
      年，由「歌林百福園大廈」內之住戶、公司、行號於每年
      六月底公開投票選舉產生，以得票最多者，依次當選為委
      員，並設正副主任委員各一人，財務委員一人，由每屆當
      選委員互推產生，有歌林百福園大廈管理委員會組織章程
      在卷可參（原審卷一第五九至六六頁）。是於八十一年七
      月二十三日係第七屆主委林紹甲任職期間，則被告丙○○
      如何能於其擔任第六屆主任委員期間，預見第七屆之主任
      委員為林紹甲？進而冒用林紹甲之名義偽造上開證明書？
      是被告丙○○辯稱：未偽造上開證明書等語，核與事理相
      符，堪予採信。
      再者被告丙○○辯稱：歌林百福園大廈管理員會印章係
      由總幹事保管乙節，亦有其提出之歌林百福園大廈管理委
      員會第五、六屆公共設施交接清冊影本可佐（原審卷一第
      一四三至一四七頁），該清冊登載編號十八即為「管委會
      方型、橢圓及收件章各一顆」，下方備考欄內記載總幹事
      保管．服務台使用」等情，核與證人張雲於原審證稱：上
      開清冊為真正，根據移交清冊原本，是由湯毅移交給丙○
      ○，這份是真的，…黃總幹事製作的…這份是我寫的，但
      不是我做的，我只是依照總幹事弄好的底稿，依照底稿謄
      寫一遍……我當總幹事時就掌管章…使用執照卷第五十八
      頁的方章是管委會的章等語相符（原審卷二第一三四頁反
      面至第一三五頁），且前揭使用執照卷內第五十八頁證明
      書、第六十頁及第六十二頁和解書上「歌林百福園大廈管
      理委員會」印文確係歌林百福園大廈管理委員會章蓋用之
      印文，亦據告訴人丁○○陳明在卷，是歌林百福園大廈管
      理委員會章既由總幹事保管，且被告丙○○已卸下主委之
      職，如何能使總幹事以現任主委林紹甲名義，出具證明書
      及蓋用歌林百福園大廈管理委員會章？是被告丙○○辯稱
      未偽造和解書、證明書等語，即非無据。
（五）觀諸證人張雲所提會勘紀錄、協調會議紀錄，有關七七建
      字第○○一八號建照工程施工損壞鄰房會議，計有(1)七十
      九年十二月十七日下午二時三十分，參加人員有異議人有
      「湯夢龍、劉異豐」，起造人由鄭弘達代，內容為為大樓
      前面破裂（地坪）、水管（漏水），側面（水溝）及後面
      停車場與水溝接觸面破裂等修繕；(2)八十年八月二十日下
      午二時，參加人員，異議人百福園代表「劉益豐」，承造
      人為繼正營造胡劍銘，內容為：流水必需打通以維排水設
      施完整性及紅磚人行道修補完整，並有註記「請依八○○
      七三一號函內容為協商…如未能妥善協議時，告知黃員與
      鄭主任約見後再議。劉8/21」；(3)八十年九月二十四日下
      午二時三十分參加人員，承造人代表為林…代，起造人代
      表為鄭弘達，異議人代表為丙○○，結論為承造人必須在
      二週內（十月十日前）完成將排水溝改成活動式溝蓋，化
      糞池管改道，不准用鄰地水溝及水溝保持暢通，自來水管
      改道，並無施工越界情事；(4)八十一年二月十日下午四時
      七錄，參加人員，承造人及起造人代表為鄭弘達，異議人
      代表為「劉益豐」，結論為承造人已依異議人意見，做好
      承諾事項，並有「楊12/2」之簽立等情，則被告甲○○辯
      稱：本件均係委由鄭弘達辦理，伊不知情等語，被告丙○
      ○辯稱：所參與僅毀壞部分，並無傾斜部分等語，即有依
      據，且證人劉益豐証稱：有關張雲製作之大廈傾斜案處理
      簡報所附(1)會勘紀錄、(2)、(4)協調會議紀錄、(7)承諾書及
      八一使字第三七二號使用執照卷第六十二頁和解書內「劉
      益豐」、「劉」之簽名及印文係其親自所為。八一使三七
      二第六二頁使用執照是說如何修理水溝的問題，應該是水
      溝有幫我們修好…上面是我簽名的，這件事情我知道，我
      是委員簽名是可能的等語（原審卷二第一六二至一六四頁
      ）；證人湯毅証稱：廟宇、人行道都有修好等語（原審卷
      二第七二頁），證人即承作現場水泥工程之包商廖德修証
      稱：在承包的過程中，歌林百福園大廈前面的人行道因為
      灌漿突起來…我只知道馬路及歌林百福園大廈的人行道因
      為灌漿突起，人行道的壟起最後有修好有，因為一直壟起
      到福興街後面的民宅，那民宅有龜裂，我有修補等語（原
      審卷二第八四至八七頁），則被告等辯稱：執照卷第六十
      二頁和解書內容所載…百福園地面排水溝、自來水管、人
      行道紅磚地氈等損壞工程，業已照協調內容整修完工達成
      和解條件為真實等語，即可採信。
（六）被告甲○○辯稱：是授權鄭弘達處理本案等語，經查：證
      人鄭弘達證稱：房子傾斜時經過開會，按照項目修好，去
      和解蓋章的…我一個一個拿給他們蓋，再拿給我…我是拿
      給總幹事，我忘了是誰，他再去找人蓋，蓋好後總幹事再
      拿給我等語（偵字第一八七八號第三六反面至三七頁），
      證人林清祥證稱：是鄭先生要聲請使用執照所以去找我用
      印，有跟我說到這件事已經和解了，所以他提出申請使用
      執照叫我用印…，鄭弘達要用印的時候，有提出和解書給
      我看，我有問他為什麼這麼久，他說問題已經解決。八一
      執字第三七二號使用執照卷五十七頁有看過，六十頁沒有
      看過，六十二頁有看過等語（原審卷二第八一至八二頁）
      ，證人廖德修証稱：現場主任鄭弘達修補的…他跟我說已
      經修復好，意思歌林百福園大廈也已經蓋章然後送去申請
      使用執照等語（原審卷二第八六頁），是被告甲○○所辯
      即有依據，參以證人張雲所提會勘紀錄及協調會會勘紀錄
      ，其上所載起造人代表均為鄭弘達，有該文件附卷可稽，
      益足認被告甲○○所辯為可採。至於前述證明書、和解書
      是否鄭弘達或黃劍所為？為另一問題，蓋無證據足証被告
      等與之有何犯意聯絡或教唆情況。
四、綜上所述，八一使字第三七二號使用執照卷第六十二頁和解
    書內容為真正，被告丙○○在內容真實之和解書上簽名，不
    生偽造文書或背信問題，而第五十七頁及第六十頁和解書內
    「劉劍華」、「湯夢龍」簽名及印文；第五十八頁證明書上
    「歌林百福園大廈管理委員會」及「林紹甲」之印文，能否
    認係非屬真正，如前所述，有合理懷疑之處，而林雪痕簽名
    及印文，亦不能證明確係被告二人所為，而行使上開資料者
    ，又非被告二人，是不能證明被告二人有行使偽造私文書、
    使公務員登載不實文書罪、行使業務登載不實文書、背信等
    犯行。此外又查無其他積極證據足資證明被告二人有何公訴
    人所指犯行，被告二人犯罪即屬不能證明，揆諸前開法條判
    例，自均應諭知無罪之判決。原審同此見解，為無罪判決，
    核無不合。
五、檢察官上訴意旨略以：本件犯罪事實業經被告二人自白，並
    經證人林雪痕、湯夢龍、鄭弘達證明屬實，並有建築使用執
    照全卷（含偽造之和解書、證明書）可証，且被告丙○○承
    認於七人小組委託書上簽名，而和解書上湯夢龍、林雪痕、
    劉劍華之簽名及印文均非真正，足以影響和解效力及住戶權
    益，原審未查，為無罪判決，即有未洽，請撤銷原判決，另
    為適當判決等語。惟被告等自始即未曾自白犯行，上訴意旨
    ，顯然誤會，至於其餘所指，均係於原審所提，而為原審不
    採，茲重複提出，且無證據以實其說，均不足採，是上訴無
    理由，應予駁回。
据上論斷，應依刑事訴訟法第三百六十八條，判決如主文。
本案經檢察官鄭龍照到庭執行職務。
中　　華　　民　　國　　94　　年　　6　　月　　28　　 日
　　　　　　　　　刑事第二十一庭審判長法　官  溫耀源
　　　　　　　　　　　　　　　　　　  法　官  吳  燦
　　　　　　　　　　　　　　　　　　  法　官  周政達
以上正本證明與原本無異。
如不服本判決，應於收受送達後十日內向本院提出上訴書狀，其
未敘述上訴之理由者並得於提起上訴後十日內向本院補提理由書
（均須按他造當事人之人數附繕本）。
                                      書記官  陳菊珍
中　　華　　民　　國　　94　　年　　6 　　月　　28　　日
